臺灣高等法院民事判決
110年度重上字第510號
上  訴  人  張翠玲
            蕭肇君
            蕭睿君
共      同
訴訟代理人  吳宏山律師
被 上 訴人  蕭宏宇

訴訟代理人  蘇家宏律師
            林正椈律師
            施宥宏律師
上列當事人間請求返還不當得利等事件，上訴人對於中華民國11
0年5月31日臺灣臺北地方法院109年度重訴字第230號第一審判決
提起上訴，並為訴之追加，本院於111年6月14日言詞辯論終結，
判決如下：
    主      文
原判決關於駁回上訴人後開第二項之訴部分，暨訴訟費用之裁
  判均廢棄。
被上訴人應給付新臺幣壹仟貳佰伍拾捌萬元，及自民國一百零
  九年二月二十一日起至清償日止按年息百分之五計算之利息予
  上訴人公同共有。
其餘上訴及假執行之聲請均駁回。
第一審、第二審（含追加之訴）訴訟費用，由被上訴人負擔百
  分之九十，餘由上訴人負擔。
本判決所命給付部分，於上訴人以新臺幣肆佰貳拾萬元供擔保
  後得假執行，但被上訴人如以新臺幣壹仟貳佰伍拾捌萬元預供
  擔保，得免為假執行。
    事實及理由
壹、程序方面：
    按第二審訴之變更或追加，非經他造同意不得為之，但請求
    之基礎事實同一者，不在此限，民事訴訟法第446條第1項、
    第255條第1項第2款亦分別定有明文。次按不變更訴訟標的
    ，而補充或更正事實上或法律上之陳述者，非為訴之變更或
    追加，民事訴訟法第256條定有明文。查本件上訴人在原審
    依民法第179條、第184條第1項及第541條規定，主張其等為
    蕭一俊之繼承人，被上訴人詐欺蕭一俊之存款新臺幣（下同
    ）1,054萬元（下稱系爭款項），或將蕭一俊委任管理之前
    開存款及蕭一俊自父親蕭榮爵繼承之210萬元遺產（下稱系
    爭遺產）予以侵占，侵害蕭一俊之財產權共計1,264萬元，
    或因蕭一俊死亡，蕭一俊與被上訴人間委任管理關係消滅，
    被上訴人持有系爭款項及遺產已無法律上之原因，而蕭一俊
    之遺產尚未分割，蕭一俊對被上訴人前述損害賠償或返還請
    求權，為其等所公同共有等情，而聲明：被上訴人應給付上
    訴人1,264萬元，及自起訴狀繕本送達翌日起至清償日止，
    按週年利率5%計算之利息。嗣於上訴程序中，乃追加依民法
    第602條第1項準用第478條及第603條、第597條規定為請求
    權基礎（見本院卷第135、137、146頁），經核其追加請求
    之基礎事實均係蕭一俊是否已於生前處分系爭款項及系爭遺
    產所衍生之爭執，與民事訴訟法第446條第1項但書及第255
    條第1項第2款規定相符，自應予准許。上訴人並更正聲明為
    被上訴人應給付1,264萬元，及自起訴狀繕本送達翌日起至
    清償日止按年息5%計算之利息予上訴人公同共有（見本院卷
    第150頁），核此屬不變更訴訟標的而補充或更正法律上之
    陳述，揆諸首揭規定，自非為訴之變更或追加，應予准許，
    合先敘明。
貳、實體方面：
一、上訴人主張：訴外人蕭一俊於民國108年9月15日死亡，上訴
    人張翠玲、蕭肇君、蕭睿君（以下個人部分均逕稱姓名）分
    別為蕭一俊之配偶、兒子，且均為蕭一俊之繼承人，而被上
    訴人則為蕭一俊之弟。被上訴人於蕭一俊生前，利用蕭一俊
    之信任向其詐稱為防存款遭到家中的傭人盜領或免徵遺產稅
    ，以幫蕭一俊整合保管存款之目的，或基於委任管理或消費
    寄託之意思，自蕭一俊名下帳戶內，分別於107年5月11日、
    5月24日、5月25日、5月28日、5月31日、6月26日以及7月10
    日提領120萬元、200萬元、204萬元、200萬元、102萬元、1
    00萬元、128萬元，共計1,054萬元（即系爭款項），而被上
    訴人領出系爭款項後，全部存入其名下之彰化商業銀行旗山
    分行第00000000000000號帳戶（下稱系爭彰銀帳戶），惟被
    上訴人尚將系爭彰銀帳戶之提款卡交付給蕭一俊，該帳戶內
    系爭款項實屬蕭一俊之財產，且被上訴人亦稱系爭款項是蕭
    一俊之所有，其僅代為管理系爭款項，然於蕭一俊死後，經
    伊等向被上訴人索討系爭款項，被上訴人竟改口稱系爭款項
    乃為蕭一俊所贈與。另蕭一俊之父親蕭榮爵107年9月過世時
    ，蕭一俊可分得遺產210萬元（即系爭遺產），現由被上訴
    人保管，然被上訴人亦未交付系爭遺產予蕭一俊，經伊等催
    告，被上訴人拒不交還系爭款項及系爭遺產合計1,264萬元
    ，顯侵占前開金錢，自屬不法侵害蕭一俊之財產權，或依委
    任管理、消費寄託關係負返還前開金錢義務，或因蕭一俊死
    亡，蕭一俊與被上訴人間委任保管關係消滅，被上訴人持有
    系爭款項及系爭遺產已無法律上之原因，而蕭一俊之遺產尚
    未分割，蕭一俊對被上訴人前述損害賠償或返還請求權，為
    伊等所公同共有，爰依民法第179條、第184條第1項及第541
    條、民法第602條第1項準用第478條及第603條、第597條規
    定，求為命被上訴人應給付1,264萬元，及自起訴狀繕本送
    達翌日起至清償日止按週年利率5%計算之利息予上訴人公同
    共有（原審為上訴人敗訴之判決，上訴人聲明不服，提起上
    訴，於本院追加民法第602條第1項準用第478條及第603條、
    第597條規定為請求權基礎，並更正聲明，詳如前述）。並
    更正及追加聲明：（一）原判決廢棄。（二）被上訴人應給
    付1,264萬元，及自起訴狀繕本送達翌日起至清償日止按年
    息5%計算之利息予上訴人公同共有。（三）願供擔保請准宣
    告假執行。
二、被上訴人則以：蕭一俊對蕭肇君、蕭睿君之扶養、教育均不
    遺餘力，晚年卻遭到其等趕出家門、拋棄在外，蕭一俊雖然
    心心念念兩名子女，但仍感到心寒不已，又十分感念伊日夜
    辛勤地照顧，於107年5月11日至7月10日間在伊陪同下，親
    自授權將存款分次贈與伊，並以預立遺囑之方式將所有坐落
    高雄市○○區○○段421、423地號土地及其上高雄市○○區○○○路1
    51號房屋（下稱○○房地）遺贈給伊二哥蕭漢俊。伊雖取得蕭
    一俊之餽贈，仍不忘盡心照顧蕭一俊，直至108年7月伊配偶
    亦罹患癌症，不得已才聯絡上訴人，將蕭一俊送回北部診治
    ，且為了讓蕭一俊獲得最好的醫療照顧，伊遂將存有蕭一俊
    餽贈之系爭彰銀帳戶提款卡交由上訴人，並告知一切醫療費
    用由其支出，豈料蕭一俊仍未獲到適當之治療，而於108年9
    月15日過世。蕭一俊於生前本就有自行決定財產處分方法之
    自由，系爭款項均是蕭一俊生前處分贈與予伊，非屬蕭一俊
    之遺產，而遺留於合作金庫商業銀行（下稱合庫帳戶）中之
    24萬7,865元方屬上訴人所得繼承之遺產。另蕭一俊生前已
    與蕭榮爵之所有繼承人完成不繼承系爭遺產之協議，並將系
    爭遺產作為家族公款，是系爭遺產確實不屬於蕭一俊之財產
    ，更非蕭一俊所遺留之遺產等語，資為抗辯。並答辯聲明：
    （一）上訴及追加之訴均駁回。（二）如受不利判決，願供
    擔保請准宣告免為假執行。
三、兩造不爭執事項（見本院卷第147至148頁）：
  ㈠蕭榮爵與蕭洪金連育有蕭秀巧、蕭一俊、蕭漢俊、被上訴人
    共4名子女。蕭榮爵於107年9月12日死亡，蕭榮爵所留遺產
    ，4名子女每人原可分得210萬元。
  ㈡蕭一俊為張翠玲之配偶，蕭肇君、蕭睿君之父，被上訴人之
    兄，於108年9月15日過世。
  ㈢蕭一俊之合庫帳戶分別於107年5月11日、5月24日、5月25日
    、5月28日、5月31日、6月26日、7月10日提領120萬元、200
    萬元、204萬元、200萬元、102萬元、100萬元、128萬元，
    共計1,054萬元，系爭款項均存入被上訴人之系爭彰銀帳戶
    。
  ㈣蕭一俊曾於臺灣高雄地方法院所屬民間公證人楊士弘事務所
    做成公證遺囑，將所有坐落高雄市○○區○○段421、423等地號
    土地及高雄市○○區○○○路151號房屋（即○○房地）全部遺贈予
    蕭漢俊（見原審卷第241至245頁）。
四、茲就兩造之爭點及本院之判斷，分述如下：
  ㈠系爭款項係蕭一俊委任被上訴人管理之財產：
　⒈按法院認定當事人所爭執之事實，應依證據，不以可直接單
    獨證明之直接證據為限，凡先綜合其他情狀，如能以間接證
    據證明間接事實，且綜合間接事實，得以在符合論理及經驗
    法則下，推認待證事實為真實者，亦包括在內（最高法院11
    1年度台上字第332號判決意旨參照）。
　⒉上訴人主張系爭款項係蕭一俊委任被上訴人代為管理等語。
    被上訴人辯稱蕭一俊生前已將系爭款項贈與並交付給伊，非
    屬蕭一俊之遺產等語。查上訴人就其主張之前揭事實，提出
    下列事證為證：
　⑴蕭肇君與其妻杜惠綺於108年7月28日前往被上訴人所經營小
    雅音樂有限公司（下稱小雅公司）之錄音光碟及錄音譯文（
    見原審卷第201至231頁），其中「10:52-10:58蕭宏宇：你
    爸現在喔，在我這裡的錢有這麼多…」、「12:25-13:22…蕭
    宏宇：…因為我看他的錢都亂七八糟…存摺有這麼多，一疊，
    他那個時候還神志很清楚的時候，我就跟他說，這些，像撲
    克牌一樣，這些，你告訴我這個是怎樣，那個是怎樣，沒有
    必要的就把它取消掉，我意思就是說就都把它整理過了，花
    了不少時間哦，然後，我把錢就把它集中，在這邊。」、「
    13:50-17:17蕭宏宇：那他還有一些些雞零狗碎的錢哦，有
    些還在旗山啦，在銀行裡面啦，我大致上最主要的集中的那
    個，就給你看一下，讓你有點概念，這是我的存摺，彰化銀
    行的存摺。」…「這裡面也有，也有公款啦，也有一些公款
    ，也一些我的錢，主要的那個是，是要裝你爸爸的錢，你看
    ，一千零多少」、「43:40-45:45…蕭宏宇：這一千萬哪，就
    是他那個一疊的那個存摺裡面，我去把它做整理。」…「全
    部都集中起來，這樣子。」…「然後出來的數字就是這一千
    。」、「53:00-56:57蕭宏宇：…我跟你們講，錢要花在刀口
    ，甚麼叫做刀口？這個東西就是刀口，你要善用你爸爸留下
    來的這個。」…「你們不要把爸爸留下來的這個錢讓它變成
    遺產…」「蕭肇君：…這一千萬有沒有，坦白講，我覺得宏宇
    叔叔有在做生意，你這邊就是可以做各式各樣的統籌運用，
    就是說這筆錢交給您管理，我們都沒有意見…那至於這個大
    錢的部分的話，可以做很多運用沒關係，那宏宇叔叔要幫我
    們看房子也都可以…」、「1:27:07-1:41:04…蕭宏宇：好，
    那現在…，反正，決定怎麼樣都必須要有錢來當後盾，錢沒
    有問題…除了這一千之外，即使這一千全部都花光了，他還
    有兄弟，還有姊妹，大家手上都是有錢的，他怎麼樣都花不
    完的啦。你心裡面有這個概念就好啦。不要太省。」、「2:
    08:21-2:10:06…蕭宏宇：他的錢我會把他弄到我的戶頭底下
    ，就是因為請傭人進來，怕說哪一天，如果手腳不乾淨的話
    ，你的所有的退休金、存款，一翻兩瞪眼，一下子就不見了
    ，那怎麼辦？那我就把它管理起來，在我的手上，在這裡。
    」等語（見原審卷第203、204、211、213、229、231頁），
    是被上訴人向蕭肇君及其配偶杜惠綺明確表示系爭款項係其
    代蕭一俊所管理，屬蕭一俊之金錢，故已難認系爭款項是蕭
    一俊生前贈與被上訴人之金錢。
　⑵被上訴人固辯稱其當時非常為蕭一俊感到擔憂，極力希望上
    訴人可以不必擔心金錢的花費，基於取自蕭一俊之物，需要
    用在蕭一俊身上，且擔心一旦上訴人得知蕭一俊有贈與系爭
    款項，上訴人將直接放棄照顧蕭一俊，才會以前述之言語來
    表示等語。惟證人即蕭肇君之配偶杜惠綺於本院具結證稱：
    於108年10月2日，蕭一俊之告別式後，在第二殯儀館火葬場
    之家屬等待區，被上訴人主動向蕭肇君、蕭睿君提到因他太
    太癌症化療的關係，所以很忙沒有時間將蕭一俊放在他那邊
    的1千多萬元還給蕭肇君、蕭睿君，蕭肇君才會拿出系爭彰
    銀帳戶提款卡還給被上訴人，被上訴人就說「我們之後約一
    天，看怎麼把錢還給你們，包含你爸爸還有1台車在高雄，
    我找一天下去開上來，順便把你爸爸的存摺、印章還有一些
    衣服一起帶上來還給你們。」，當時伊、蕭睿君、被上訴人
    之子女蕭瑤、蕭禾也在場，且在被上訴人為上開陳述時，蕭
    瑤對被上訴人說「爸爸人家已經很難過了，你趕快把東西還
    給人家」，上證1之蕭瑤（英文名Doris Hsiao) 上傳FB訊息
    給蕭睿君，是蕭一俊告別式之後，伊和蕭肇君、蕭睿君一起
    坐計程車返家的途中，蕭睿君收到，拿給伊與蕭肇君看等語
    （見本院卷第195、197至198頁），且有上證1之蕭瑤傳給蕭
    睿君之Facebook訊息：「…如果你們有任何不知道怎麼跟我
    爸溝通的地方跟我們說（他太多意見啊或有遺產侵佔的事的
    話，發生這些事情我們一定一定會跟他溝通的，請務必讓我
    們知道」、「是我們很不好意思」等語（見本院卷第73頁）
    在卷可資佐證，足認被上訴人與蕭肇君、蕭睿君於108年10
    月2日確實有談到蕭一俊放在被上訴人處之1千多萬元遺產暫
    緩歸還事宜，是證人杜惠綺之前揭證述應屬可信，則於蕭一
    俊死亡後之108年10月2日，被上訴人已無上訴人不照顧蕭一
    俊與蕭一俊無法得到完善照顧之顧慮，但被上訴人斯時仍向
    蕭肇君、蕭睿君表示欲將蕭一俊委任保管之1千多萬元還給
    上訴人，仍未曾表示系爭款項係蕭一俊所贈與，益證系爭款
    項為蕭一俊交付被上訴人管理而無被上訴人所辯之贈與情事
    。
　⑶上訴人主張蕭一俊持有系爭彰銀帳戶提款卡，並於108年2月3
    日曾持系爭彰銀帳戶提款卡以ATM領款2筆，每筆3萬元（共6
    萬元）等情，業據提出其整理蕭一俊遺物時，發現以系爭彰
    銀帳戶提款卡於ATM領款之2張收據為證（見原審卷第267-2
    至269頁，且經原審核對該2張收據原本與卷內影本相符，見
    原審卷第249頁），又被上訴人於108年11月19日委任律師以
    存證信函向上訴人表示系爭款項實際上應為1,048萬元（見
    原法院109年度北司調字第11號卷，下稱調字卷，第59、65
    頁），而蕭肇君於蕭一俊生病期間持該提款卡於108年7月14
    日至108年9月2日所提領之21萬元，已於108年9月18日匯還2
    1萬元至系爭彰銀帳戶，有該等ATM提款收據及匯款委託書可
    考（見調字卷第95至111頁），則由蕭一俊之合庫帳戶於107
    年5月至7月陸續提領共計1,054萬元並存入被上訴人之系爭
    彰銀帳戶（見不爭執事項㈢）後，實際上僅存1,048萬元，其
    間差額6萬元，與上訴人前揭主張蕭一俊提領之金額6萬元相
    符，且提領日期為108年2月3日，在蕭一俊於108年7月13日
    北上就醫之前（詳後所述），堪認被上訴人辯稱其因蕭一俊
    北上需要，基於取自蕭一俊之物，需要用在蕭一俊身上，而
    始於108年7月13日將系爭彰銀帳戶提款卡交付予蕭一俊乙節
    ，並非可取，因此，上訴人主張蕭一俊持有系爭彰銀帳戶提
    款卡，可自由領款運用系爭彰銀帳戶內之存款乙情，堪以採
    信。從而，可以推認蕭一俊仍保有系爭款項之所有權，方可
    自由提領系爭彰銀帳戶之款項，故並無將系爭款項贈與被上
    訴人之情事。
　⑷證人杜惠綺於本院具結證稱：蕭肇君於107年9月間到高雄去
    參加蕭榮爵告別式時，蕭一俊有跟蕭肇君說他有一大筆錢放
    在被上訴人處，請被上訴人管理。另蕭肇君在108年7月13日
    接蕭一俊北上時，蕭一俊在高鐵上跟蕭肇君說有1千多萬元
    放在被上訴人那邊，同時將被上訴人之系爭彰銀帳戶提款卡
    交給蕭肇君，說密碼放他的包包裡。以上伊當時都不在場，
    皆是蕭肇君回來跟伊說的。後來蕭肇君找不到密碼，於108
    年7月13日當天打電話給被上訴人，被上訴人說「你爸爸有1
    千多萬元放在我這邊」，同時告訴蕭肇君密碼，叫蕭肇君去
    領用，這也是蕭肇君跟伊說的。108年7月13日大概過了2天
    ，蕭肇君在家裡跟被上訴人通電話，在電話中被上訴人有再
    次提到「你爸爸有1千多萬元放在我這邊，還有阿公的遺產2
    10萬」，這部分是蕭肇君在家打電話開擴音，所以伊有聽到
    。伊與蕭肇君於108年7月23日從小雅公司離開後就一起去醫
    院看蕭一俊，蕭肇君提到被上訴人說有1千多萬元放在他那
    邊，另外還有阿公的遺產210萬元，請蕭一俊放心，蕭一俊
    就點頭同意等語（見本院卷第194、195、197頁）；及證人
    即張翠玲之胞弟張正昌於本院具結證稱：伊是在安寧病房服
    務，所以對有關生命末期及長照醫療比較熟悉，也經常在談
    話中跟蕭一俊談到這方面，蕭一俊認為伊這方面做得滿好的
    ，他也希望在末期時選擇安寧緩和醫療，且不作沒有意義的
    維生醫療，包括洗腎、葉克膜、氣切都不要，希望能夠很有
    品質、很有尊嚴的離開，不要增加痛苦。又蕭一俊於108年7
    月北上住院時，伊有去看過他幾次，蕭一俊仍選擇安寧緩和
    醫療及不作沒有意義的維生醫療，在一次伊給他紅包時，就
    問他「不知道你在財產上的處理是否已經有什麼想法」，蕭
    一俊說大致上有1千多萬元的存摺印章是寄放在他弟弟蕭宏
    宇這邊，請他管理及投資，蕭一俊當時精神狀況很清楚。蕭
    肇君也提到蕭一俊有說希望其向蕭宏宇將1千多萬元拿回來
    等語（見本院卷第327、329頁）。是上開2位證人關於蕭一
    俊曾向蕭肇君表示其有1千多萬元放在被上訴人處，委請被
    上訴人管理及投資之證述，互核大致相符，應堪採信。
　⑸證人即蕭一俊之胞弟蕭漢俊於110年3月4日在原審具結證稱：
    伊、被上訴人還有大姐蕭秀巧於107年除夕夜回去祭拜祖先
    ，蕭一俊於那天晚上正式講不動產要立下遺囑給伊繼承，因
    為這是父母親留下來的東西，伊住在○○比較容易管理，動產
    的部分，他希望被上訴人幫他做一些管理，他授權被上訴人
    幫他管理與處理，就是當他的代理人的意思等語，有上訴人
    所提原審於110年3月4日法庭錄音光碟及譯文可考（見本院
    卷第465、467頁），且為被上訴人所不爭執（見本院卷第46
    9頁），是從證人蕭漢俊前開證述，明白表示是交給被上訴
    人管理、處理，即當蕭一俊代理人之意思，可認蕭一俊當時
    並無將其財產贈與被上訴人之意思表示，至於原審110年3月
    4日言詞辯論筆錄記載「證人蕭漢俊：我的印象中，蕭一俊
    當天就說不動產的部分由我繼承，動產部分由於感念兄弟姐
    妹幫忙，所以將動產交給被告（即被上訴人）。」「蕭一俊
    的意思應該是把動產都給被告，目的是要感謝被告，被告在
    蕭一俊家人拋棄他的時候，兄弟姐妹願意照顧蕭一俊。」（
    見原審卷第301頁），其中「蕭一俊的意思應該是把動產都
    給被告」這些文字，是原審法官詢問證人蕭漢俊「所以他的
    意思是要把動產都給被告」，證人蕭漢俊回答「有這個意思
    在裡面」（見本院卷第470頁）而來，故此是證人蕭漢俊自
    己臆測之意思，並與其首揭證述部分不符，尚難憑採。又上
    訴人以被上訴人侵占系爭款項與系爭遺產為由，對被上訴人
    提出涉嫌侵占罪之刑事告訴（下稱系爭刑案），證人蕭漢俊
    於109年6月10日在系爭刑案檢察官偵查中證稱：蕭一俊於10
    7年4、5月間希望名下財產做規劃，○○房地由伊繼承，現金
    留一部分給他的小孩，剩下的給被上訴人，留給被上訴人的
    錢與○○房地差不多等值，約1,000多萬元等語（臺灣臺北地
    方檢察署109年度他字第1420號卷第116頁反面，本院卷第11
    3頁），是證人蕭漢俊於109年6月10日在系爭刑案作證時直
    接明確表示蕭一俊要將其現金之一部分給被上訴人，但於本
    件原審卻證稱蕭一俊希望被上訴人幫忙管理動產、授權被上
    訴人管理與處理、當他的代理人的意思或將動產交給被上訴
    人等語，前後證述不一，而證人蕭漢俊作證時是在農會擔任
    總幹事，且是高雄市農會理事長，業據其證述在卷（見原審
    卷第301頁），其當能分辨贈與或贈送與委任管理或寄託、
    寄放間之差異，衡情證人蕭漢俊於系爭刑案之證詞，勢將影
    響被上訴人刑事責任之有無，基於手足之情，證人蕭漢俊難
    免有維護被上訴人之詞，然民事訴訟則無此考量，故證人蕭
    漢俊證述應較能接近真實，因此，應以證人蕭漢俊於原審之
    證述為可採。
　⑹綜上以觀，蕭一俊與被上訴人間關於系爭款項是贈與或委任
    管理或其他法律關係，應以蕭一俊及被上訴人最為清楚，而
    蕭一俊、被上訴人均曾表示蕭一俊委請被上訴人管理系爭款
    項，且蕭一俊持有系爭彰銀帳戶提款卡，對系爭款項仍有處
    分權，以及依當時在場之證人蕭漢俊於原審之證稱，可認蕭
    一俊當時並無將其財產贈與被上訴人之意思表示，從而，足
    認被上訴人辯稱蕭一俊生前處分將系爭款項贈與被上訴人乙
    節，尚難採信，上訴人主張蕭一俊僅係委任被上訴人管理系
    爭款項，應屬有據。　
　⒊證人蕭秀巧於本院具結證稱：伊是被上訴人、蕭一俊之大姊
    ，於106年7月24日將蕭一俊帶到臺北慈濟醫院看診、檢查，
    醫生決定要作肝栓塞手術，必須要家屬簽手術自願書，蕭一
    俊當晚在伊家陽台嚎啕大哭，原來是他的孩子不願意來為他
    簽手術自願書。後來蕭一俊自己簽自願書做手術，之後在醫
    院就進進出出，因為蕭一進有腦中風的現象，有一次視覺不
    能聚焦，醫生要蕭一俊的妻兒過來，蕭肇君有過來但是沒多
    久就離開，蕭一俊住院期間白天由伊照顧，晚上是由伊照顧
    ，還有一個朋友也會來幫忙照顧，蕭一俊身體每況愈下很，
    怨嘆他這樣照顧小孩，現在都是外人照顧他，他心很痛，引
    起他要作遺產規劃這件事情。一直到107年9月12日蕭榮爵往
    生，伊帶著蕭一俊回○○。107年2月農曆過年時，家人聚在一
    起，蕭一俊就在大家面前宣布他要把遺產分掉做規劃，他的
    規劃就是把○○房地祖產歸給蕭漢俊，現金部分就是給被上訴
    人，伊只有聽到要把現金部分給被上訴人，只有聽到這裡伊
    就離開到廚房去煮湯，當時有沒有講金額伊沒有聽到，蕭一
    俊在伊家時有說要分給伊，伊說不用、不缺錢，他說不然車
    子給伊，這是他的一番心意，車子伊也沒有接受等語（見本
    院卷第256至258頁）；及證人劉名秋於本院具結證稱：蕭一
    俊是伊中科院的直屬主管，從87年認識到108年9月15日蕭一
    俊往生，關於蕭一俊之財務規劃，轉折點是在106年10月份
    ，因為慈濟醫院要家屬出來簽住院、病情簽證找不到人，以
    前都是蕭一俊自己簽名，他就在大姐那邊很難過，大姐就找
    伊去安慰他，後來他情緒緩和後就有開始考慮他的後事，想
    把財產分配的事情跟伊討論，他要把不動產部分給二弟蕭漢
    俊，動產部分先要給大姐，大姐說她夠用婉謝，再來問到伊
    ，伊也婉謝，車子要過戶給伊，伊也婉謝，最後他不得已就
    說給小弟（即被上訴人）了，伊說「你記得所有事情都要去
    公證。」等語（見本院卷第318、319頁），惟上訴人主張蕭
    一俊於106年9月間北上健檢期間突然中風住院，蕭肇君除前
    往瞭解病情外，並於106年9月21日傳簡訊給蕭一俊，請他考
    量暫住專業醫療機構，並告知2名兒子會負擔相關費用，及
    於106年10月23日再傳簡訊告知會陪蕭一俊手術，並於10月2
    4日請假陪同手術等情，業據提出前開簡訊紀錄、蕭肇君之
    請假紀錄及其與妻子杜惠绮之FACEBOOK對話訊息為憑（見本
    院卷第413至417頁），則上訴人並非如證人蕭秀巧、劉明秋
    所證述完全未理會蕭一俊，且證人蕭秀巧證稱其在蕭一俊告
    知財務規劃時中途離開，亦難認證人蕭秀巧知悉當天事情之
    全貌，又證人劉名秋既證稱其有提醒蕭一俊做財務規劃時所
    有事情都要去公證，而蕭一俊僅就其遺贈○○房地給蕭漢俊部
    分有作成公證遺囑（見原審卷第239至245頁），然所謂有將
    動產部分給被上訴人部分並無任何書面，遑論公證，則蕭一
    俊是否有將動產部分贈與給被上訴人已有疑義，再者，○○房
    地是祖產，且上訴人均住居在臺北，故蕭一俊將○○房地遺贈
    給蕭漢俊，且蕭一俊死亡後才執行遺贈，尚合乎情理，而蕭
    一俊當時尚生存，對於何時死亡、死亡前還需花費多少生活
    費、醫藥費等，尚未可知，是蕭一俊若於生前即處分其動產
    或金錢部分贈與被上訴人，豈非陷自己於財務困頓之可能危
    機中，不合情理，此從蕭一俊仍持有被上訴人之系爭彰銀帳
    戶提款卡，仍掌控系爭款項，即足明瞭，因此，證人蕭秀巧
    、劉名秋關於蕭一俊生前贈與被上訴人其所有動產部分之證
    述，不合情理，不足以推翻上訴人前開就其主張委任管理系
    爭款項乙情所提證據之證明力，故自難以證人蕭秀巧、劉名
    秋此部分證述，為上訴人不利之認定。
　⒋被上訴人辯稱蕭一俊預立遺囑遺贈蕭漢俊○○房地之之日期為1
    07年5月2日，比對其於107年5月11日起開始陸續提領款項，
    存入系爭彰銀帳戶，完全符合基金辦理贖回至實際進入帳戶
    之間所需耗費之1星期左右時間，可見蕭一俊確實是在同一
    個時間點進行財產的規劃與分配，更可推斷是在同一天進行
    遺囑撰擬、基金贖回之程序云云，然從蕭一俊合作金庫北三
    峽分行第0000000000000號帳戶明細顯示（見調字卷第25至2
    9頁），蕭一俊曾多次辦理基金贖回、重新申購，例如105年
    4月1日及105年4月18日基金回贖、105年4月20日基金申購、
    105年7月21日基金贖回等，且蕭一俊從107年1月至7月期間
    ，僅於107年5月8日贖回2筆基金43萬1,616元、54萬4,499元
    （見調字卷第27、29頁），合計只有97萬6,115元，與被上
    訴人提領之系爭款項1054萬元相比，相差957萬元，是前開
    蕭一俊贖回基金之行為，無從證明有贈與系爭款項給被上訴
    人之情，且縱使蕭一俊提領系爭款項時間與作成前述公證遺
    囑之時間相近，可以推認蕭一俊當時在作財務規劃，然財務
    規劃並非就只有贈與一途，蕭一俊將系爭款項交由被上訴人
    管理及投資，以支應蕭一俊老年生活突然增加之生活費、醫
    藥費等，亦屬財務規劃範圍，因此，被上訴人前開所辯，亦
    不足證明蕭一俊有贈與系爭款項之情事。
　⒌被上訴人復辯稱蕭肇君在108年7月28日親自向其回報就系爭
    彰銀帳戶之資金使用狀況，並保留單據供其閱覽，甚至在蕭
    一俊過世3天後隨即將所提領之21萬元匯回其系爭彰銀帳戶
    中，更證實蕭肇君明知所提領的系爭彰銀帳戶是其個人資產
    等語，上訴人則主張蕭肇君、蕭睿君不願以蕭一俊之系爭款
    項支付醫療費用，希盡孝之舉，故匯回提領之21萬元，蕭肇
    君記帳或保留單據，係供蕭一俊病癒後可查對，出示給被上
    訴人，僅係為避免親戚間無謂之爭執等語，查被上訴人曾表
    示系爭彰銀帳戶內之存款，除系爭款項外，尚有家族公款與
    被上訴人自己的錢等語（見原審卷第205頁），因此，上訴
    人主張蕭肇君前開行為，係為避免糾紛等，尚非無據，被上
    訴人前開所辯，亦不足以證明有所辯贈與之情。
　⒍按刑事偵查或訴訟程序因將剝奪被告之身體自由、財產或生
    命，採取嚴格之舉證標準及證據法則，其認定事實所憑證據
    ，無論直接或間接證據，其為訴訟上之證明，須達於通常一
    般人均不致有所懷疑，而得確信為真實之程度，始得為有罪
    之認定，倘其證明尚未達到此一程度，而有合理之懷疑存在
    時，即應為無罪之判決。而民事訴訟係在解決私權糾紛，就
    證據之證明力採取相當與可能性為判斷標準，亦即負舉證責
    任之人，就其利己事實之主張為相當之證明，具有可能性之
    優勢，即非不可採信。是刑事偵查或訴訟所調查之證據及認
    定之事實，非當然有拘束民事訴訟判決之效力。原告於民事
    訴訟中，對自己主張之事實已盡證明之責後，被告對原告之
    主張抗辯其不實，並提出反對之主張者，亦應對該反對之主
    張負證明之責，此為民事舉證責任分配之原則（最高法院 1
    10年度台上字第595號民事判決意旨參照）。經查，被上訴
    人雖提出上訴人刑事告訴被上訴人涉嫌侵占系爭款項及系爭
    遺產之系爭刑案之臺北地檢110年度偵字第2418號不起訴處
    分書、臺灣高等檢察署駁回再議之110年度上聲議字第5257
    號處分書（見本院卷第111至125頁），以證明蕭一俊有贈與
    系爭款項及系爭遺產之情事，然刑事偵查與民事訴訟所要求
    之證明力程度不同，刑事偵查或訴訟所調查之證據及認定之
    事實，非當然有拘束民事訴訟判決之效力，前開不起訴處分
    書、處分書係以難排除蕭一俊有贈與系爭款項及系爭遺產之
    可能，認定被上訴人之侵占罪嫌不足，而上訴人所提蕭一俊
    委任被上訴人管理前開款項之證據證明力，大於被上訴人所
    提贈與證據之證明力，揆諸前開最高法法院判決意旨，應認
    上訴人之主張為可取，被上訴人前揭所辯，亦屬無據。
　⒎綜上，堪認系爭款項係蕭一俊委任被上訴人管理之財產，並
    無贈與被上訴人之情事。　
  ㈡蕭一俊就蕭榮爵之系爭遺產210萬元亦委任被上訴人管理：
  ⒈上訴人主張蕭一俊之父親蕭榮爵於107年9月過世時，蕭一俊
    可分得210萬元之系爭遺產，現由被上訴人保管等語。蕭一
    俊辯稱蕭榮爵之所有繼承人就系爭遺產，達成蕭一俊不繼承
    之協議，系爭遺產已非屬蕭一俊之財產或遺產等語。
　⒉上訴人就其主張之前開事實，提出下列事證為證：　
　⑴蕭肇君與其妻杜惠綺於108年7月28日前往被上訴人所經營小
    雅音樂有限公司（下稱小雅公司）之錄音光碟及錄音譯文，
    其中「13:50-17:17…蕭宏宇：…然後我還要把210萬丟進去你
    爸爸的那個，那是你爸爸的錢，因為，阿公留下來的現金，
    除以四喔，一個人可以分210萬，我還沒有把它丟進去，沒
    有時間啦，這樣子…」等語（見原審卷第205頁），堪認是被
    上訴人在與蕭肇君討論系爭款項時，自己主動提出系爭遺產
    是蕭一俊之財產，要將系爭遺產存入系爭款項所在之系爭彰
    銀帳戶，自具相當可信性。
　⑵證人杜惠綺具結證稱：108年7月13日大概過了2天，蕭肇君在
    家裡跟被上訴人通電話，在電話中被上訴人有再次提到「你
    爸爸有1千多萬元放在我這邊，還有阿公的遺產210萬」，這
    部分是蕭肇君在家打電話開擴音，所以伊有聽到，又伊與蕭
    肇君於108年7月23日從小雅公司離開後就一起去醫院看蕭一
    俊，蕭肇君提到被上訴人說有1千多萬元放在他那邊，另外
    還有阿公的遺產210萬元，請蕭一俊放心，蕭一俊就點頭同
    意等語（見本院卷第195、197頁），核與被上訴人於108年7
    月28日自承之內容大致相符，益證蕭一俊之系爭遺產有交由
    被上訴人管理之情。
　⑶證人蕭漢俊證稱：伊等委託被上訴人執行處理蕭榮爵的遺產
    ，被上訴人表示整理完遺產後，每個人可以分210萬，所以
    被上訴人匯款210萬給伊。蕭一俊曾經表示過蕭榮爵的東西
    他不要，現金他不能拿，因為他早年已經拿300萬元到臺北
    買房，他認為自己沒有資格分，所以蕭一俊的210萬元就擺
    在被上訴人的帳戶中，變成公款的性質，來處理親戚往來紅
    白包、房子稅金之類的事等語（見原審卷第306頁）；及證
    人蕭秀巧證稱：蕭榮爵遺產委由被上訴人來全權處理，被上
    訴人算一算每個人可以分到210萬元，但是蕭一俊說他不能
    拿這個錢，因之前已經跟伊母親要300萬元來買房子，這部
    分的錢就放在被上訴人這邊作為蕭家的公款，例如紅、白包
    、逢年過節拜拜、修蕭一俊所住的房子等，蕭一俊也同意等
    語（見本院卷第257頁）。然蕭一俊並未對蕭榮爵之財產拋
    棄繼承（見不爭執事項㈠），且○○房地之107年地價稅未繳納
    ，經法務部行政執行署高雄分署通知繳款寄至蕭一俊之戶籍
    地即蕭肇君之住居地，蕭肇君請示蕭一俊後於108年7月10日
    前去繳款乙情，有上訴人所提繳款證明可證（見本院卷第75
    頁），而○○房地係屬祖厝，被上訴人顯未以系爭遺產繳納該
    地價稅，因此，前開二位證人證述蕭一俊不要系爭遺產，並
    係供繳納公款之用等語，顯有疑義，即難採信。
  ⑷綜上，堪認蕭榮爵之繼承人委任被上訴人管理、計算、分配
    蕭榮爵之遺產事宜，故蕭一俊就蕭榮爵之系爭遺產210萬元
    亦有委任被上訴人管理。
  ㈢按「稱委任者，謂當事人約定，一方委託他方處理事務，他
    方允為處理之契約。」、「稱寄託者，謂當事人一方以物交
    付他方，他方允為保管之契約。」、「寄託物為金錢時，推
    定其為消費寄託。」，民法第528條、第589條第1項、第603
    條分別定有明文。查蕭一俊將系爭款項交付被上訴人，委由
    被上訴人管理、投資系爭款項，必要時以系爭款項為蕭一俊
    支付所需之生活費、醫療費等，及蕭榮爵之繼承人包含蕭一
    俊在內委任被上訴人管理、計算、分配蕭榮爵之遺產事宜，
    已如前述，因此，蕭一俊並非單純將系爭款項、系爭遺產交
    付被上訴人保管，尚有委託被上訴人處理前開事務，從而，
    蕭一俊就系爭款項、系爭遺產分別與被上訴人成立委任契約
    關係，而非僅係消費寄託契約關係。
　㈣按「受任人因處理委任事務，所收取之金錢、物品及孳息，
    應交付於委任人。」、「委任關係，因當事人一方死亡、破
    產或喪失行為能力而消滅。」，民法第541條第1項、第550
    條前段分別定有明文。查蕭一俊於108年9月15日死亡（見不
    爭執事項㈡），是蕭一俊就系爭款項、系爭遺產分別與被上
    訴人成立之委任契約關係於108年9月15日消滅。又上訴人為
    蕭一俊之繼承人，有戶籍謄本及繼承系統表可稽（見調字卷
    第23、49頁），是被上訴人依民法第541條第1項規定，應將
    處理委任事務所收取之金錢即系爭款項僅餘1,048萬元（詳
    如前述）、系爭遺產210萬元，共計1,258萬元，返還予蕭一
    俊之繼承人即上訴人，再者，上訴人陳明其等就蕭一俊之遺
    產尚未分割而屬公同共有（見調字卷第9頁）。從而，上訴
    人依民法第541條第1項規定，請求被上訴人返還1,258萬元
    予上訴人公同共有，為有理由；逾此部分，即屬無據。上訴
    人另依民法第179條、第184條及第602條第1項準用民法第47
    8條及603條、第597條規定，基於重疊合併，為同一聲明請
    求部分，即無再行審酌。
五、綜上所述，上訴人依民法第541條第1項規定，請求被上訴人
    給付1,258萬元，及自起訴狀繕本送達之翌日即109年2月21
    日（於109年2月10日寄存當地派出所，於109年2月20日寄存
    送達生效，見調字卷第127頁之送達證書）起至清償日止，
    按年息5%計算之利息予上訴人公同共有部分，為有理由，應
    予准許；逾此部分之請求，為無理由，不應准許。從而原審
    就上開應准許部分，為上訴人敗訴之判決，尚有未洽，上訴
    論旨指摘原判決此部分不當，求予廢棄改判，為有理由，爰
    由本院廢棄改判如主文第二項所示。至於上訴人之請求不應
    准許部分，原審為上訴人敗訴之判決，經核並無不合，上訴
    意旨指摘原判決此部分不當，求予廢棄改判，為無理由，應
    駁回此部分之上訴。又上訴人勝訴部分，兩造均陳明願供擔
    保宣告准免假執行，經核均無不合，爰分別酌定相當擔保金
    額准許之，至於敗訴部分，其假執行之聲請即失所附麗，應
    併予駁回。另本院既准許上訴人之前開請求，則上訴人追加
    依民法第602條第1項準用民法第478條及603條、第597條規
    定，基於重疊合併，為同一聲明請求部分，即無再行審酌
六、本件事證已臻明確，兩造其餘之攻擊或防禦方法及所用之證
    據，經本院斟酌後，認為均不足以影響本判決之結果，爰不
    逐一論列，附此敘明。
七、據上論結，本件上訴為一部有理由、一部無理由，追加之訴
    無庸審酌，爰判決如主文。
中　　華　　民　　國　　111 　年　　6 　　月　　28　　日
                  民事第一庭   
                        審判長法  官   李媛媛
                              法  官   胡芷瑜
                              法  官   賴秀蘭
正本係照原本作成。
如不服本判決，應於收受送達後20日內向本院提出上訴書狀，其
未表明上訴理由者，應於提出上訴後20日內向本院補提理由書狀
（均須按他造當事人之人數附繕本）上訴時應提出委任律師或具
有律師資格之人之委任狀；委任有律師資格者，另應附具律師資
格證書及釋明委任人與受任人有民事訴訟法第466 條之1第1項但
書或第2項所定關係之釋明文書影本。如委任律師提起上訴者，
應一併繳納上訴審裁判費。
中　　華　　民　　國　　111 　年　　7 　　月　　4 　　日
　　　　　　　　　　　　　　
　　　　　　　　　　　　　　　書記官   林淑貞